臺北高等行政法院判決　　　　　　　　　　　　　　九十年度簡字第七七七一號
　原 　　 告　中國人壽保險股份有限公司
　代　表　人　甲○○
　訴訟代理人　戊○○
　　　　　　　丙○○
　被　　　告　臺北市政府
　代　表　人　乙○○（市長）
　訴訟代理人　丁○○
右當事人間因勞動基準法事件，原告不服行政院勞工委員會中華民國九十年七月六日
台八十九勞訴字第○○○○九四五號訴願決定，提起行政訴訟，本院判決如左：
　　　主  文
原告之訴駁回。
訴訟費用由原告負擔。
　　　事  實
緣原告從事人身保險業，經被告所屬勞工局勞動檢查處於民國（下同）八十八年九月
十五日派員實施勞動檢查，認原告未依規定置備勞工簽到簿或出勤卡，逐日記載勞工
出勤情形，且發現未依規定按月提撥勞工退休準備金專戶存儲，違反勞動基準法第三
十條第三項及第五十六條第一項之規定，移由被告審查屬實，遂以八十八年十二月六
日府勞二字第八八○八三○九六○○號罰鍰處分書，依同法第七十九條第一款規定，
各處原告罰鍰二千元，共計罰鍰四千元（折算新台幣一萬二千元）。原告不服，提起
訴願，行政院勞工委員會訴願決定：「原處分有關違反勞動基準法第三十條第三項部
分撤銷，由原處分機關另為適法之處分；其餘訴願駁回。」，原告對駁回部分，仍表
不服，向本院提起行政訴訟。茲摘敘兩造主張之理由意旨如次：
一原告主張之理由略謂：查行政院勞工委員會駁回原告訴願之理由無非略以：「本法
  施行後，雇主應按月提撥勞工退休準備金，專戶存儲，並不得做為讓與、扣押、抵
  銷或擔保。其提撥率，由中央主管機關擬定，報請行政院核定之。」勞動基準法第
  五十六條第一項定有明文。「本基金之收支、保管及運用，指定中央信託局辦理，
  其保管、運用，並得指定其他金融機構辦理；‧‧‧」規定於勞工退休基金收支保
  管及運用辦法第三條第一項。又指出行政院勞工委員會八十三年五月十三日台八三
  勞動三字第三○四三四號函釋亦載明：「雇主應按月提撥勞工退休準備金，專戶儲
  存，為勞動基準法第五十條第一項所明定，又勞工退休準備金應以各該事業單位勞
  工退休準備金監督委員會名義專戶儲存於指定之金融機構，勞工退休準備金提撥及
  管理辦法第六條定有明文，所稱指定之金融機構，依勞工退休金收支保管及運用辦
  法第三條規定，係指中央信託局，故事業單位提撥之勞工退休準備金，未專戶存儲
  於中央信託局係屬違法勞動基準法第五十六條第一項規定。」進而認定原告將勞工
  退休準備金存儲於中國信託商業銀行，開立戶名為（中國人壽保險股份有限公司職
  工退休基金管理委員會）之專戶，因非被告所稱「非法所指定之金融機構（中央信
  託局），亦非其指定之其他金融機構之退休準備金專戶」，維持被告之行政處分，
  駁回原告之訴願。基上所述，原告主張：本件原告依前開規定於中國信託商業銀行
  開立戶名為（中國人壽保險股份有限公司職工退休基金管理委員會）之專戶，並按
  月提撥前開條文規定之勞工退休準備金，存儲於該專戶內，該項退休金之提列及支
  付，均經國稅局每年審查並核定在案，原告所為既完全符合勞動基準法第五十六條
  第一項之規定，被告卻以派員實施勞動檢查結果發現原告未依規定按月提撥勞工退
  休準備金，專戶儲存為由，依勞動基準法第七十九條第一款課予罰鍰，顯有違誤。
  而被告不察，原告訴願之爭點乃在於爭執原告已依法按月提撥勞工退休準備金，專
  戶存儲於中國信託商業銀行，且有相關文件足資證明，而非被告所認定之事實，謂
  原告未按月提撥勞工退休準備金，專戶存儲。進而行政院勞工委員會以其所頒訂之
  勞工退休基金收支保管及運用辦法第三條第一項及八十三年五月十三日台八三勞動
  三字第三○四三四號函釋來認定被告於法並無不符。顯見行政院勞工委員會忽略原
  告於訴願書之陳述，另以其他理由來維持被告的行政處分，訴願決定書理由亦未加
  以說明，此為原告主張之理由。其認事用法顯有違誤，自不足維持。其次，勞動基
  準法第五十六條第二項規定：「勞工退休準備金，由中央主管機關會同財政部指定
  金融機構保管運用。」行政院勞工委員會亦依此規定頒定相關辦法，指定中央信託
  局或其他金融機構為保管運用。然依據同法第七十九條第一款規定，行政機關僅能
  以同法第五十六條第一項「雇主未按月提撥退休勞工準備金，專戶存儲‧‧‧」的
  情形發生時，始可依據第七十九條第一款作為行政處分的依據。原告已依法按月提
  撥勞工退休準備金，並專戶儲存，原處分及訴願決定卻將勞動基準法第五十六條第
  一項「專戶存儲」誤解為「專戶存儲於中央信託局」，如此之推論實難從該條項之
  文義中獲得，而僅能中同條第二項推論出，然查勞動基準法第七十九條第一款僅處
  罰違反第五十六條第一項之情形，原處分及訴願決定顯然於法不合。蓋現代行政法
  在依法行政原則與法律保留原則的前提下，行政機關竟發生如此之錯誤，殊難想像
  。爰訴請將原處分及訴願決定不利原告部分均撤銷等語。
二被告主張之理由略謂：查被告所屬勞工局勞動檢查處於八十八年九月十五日派員實
  施勞動檢查，發現原告未按月提撥勞工退休準備金，專戶存儲，違反勞動基準法第
  五十六條第一項規定屬實，此有原告會同檢查人員人力資源部管理科科長吳偉華認
  簽之臺北市事業單位提撥勞工退休準備金檢查表附卷可稽，且原告直至被告勞工局
  罰鍰處分書送達日仍未設置勞工退休準備金監督委員會，並按月提撥勞工退休準備
  金專戶存儲。原告以其已於中國信託商業銀行開立戶名為「中國人壽保險股份有限
  公司職工退休基金管理委員會」之專戶，且已提撥退休基金並經國稅局每年審查核
  定在案而辯稱未違反勞動基準法第五十六條之規定，惟原告所成立之「中國人壽保
  險股份有限公司職工退休基金管理委員會」並按月提撥儲存於中國信託商業銀行專
  戶，係依據所得稅法第三十三條規定及營利事業設置職工退休基金保管運用及分配
  辦法辦理，而雇主按月提撥勞工退休準備金並專戶存儲則為勞動基準法第五十六條
  所明訂，兩者之法源依據不同；又事業單位如依勞動基準法第五十六條第一項規定
  按月提撥勞工退休準備金，專戶存儲，則該專戶即不得作為讓與、扣押、抵銷或擔
  保，且儲存於該專戶之勞工退休基金如有虧損則由國庫補足，且按勞工退休準備金
  提撥及管理辦法第六條第一項規定，該準備金支用時，應經勞工退休準備金監督委
  員會查核後，由雇主會同勞工退休準備金監督委員會主任委員及副主任委員簽署為
  之，故其員工之退休金即受到法定之保障，原告所成立之職工退休基金專戶均無上
  開法令所規定之保障。另按勞工退休基金收支保管及運用辦法第三條規定勞工退休
  基金收支保管及運用係指定中央信託局辦理，雇主未依規定辦理，即已構成違反上
  開法條之規定。且按行政院勞工委員會八十三年五月十三日台八十三勞動三字第三
  ○四三四號函解釋：「雇主應按月提撥勞工退休準備金，專戶存儲，為勞動基準法
  第五十六條第一項所明訂，又勞工退休準備金應以各事業單位勞工退休準備金監督
  委員會名義專戶存儲於指定之金融機構，勞工退休準備金提撥及管理辦法第六條訂
  有明文，所稱指定之金融機構，依勞工退休金收支保管及運用辦法第三條規定，係
  指中央信託局，故事業單位未提撥之勞工退休準備金未專戶存儲於中央信託局係屬
  違反勞動基準法第五十六條第一項規定。」依相關規定及函釋，事業單位之勞工退
  休準備金未專戶存儲於中央信託局即屬違反勞動基準法第五十六條第一項規定。原
  告所訴顯係卸責之詞。綜上所述，原告違法事證至為明確，被告據以科處罰鍰，並
  無不合，原告所訴顯無理由，請駁回原告之訴等語。
　　　理  由
一本件原告起訴後，原告之代表人已由辜啟允更換為甲○○，原告新代表人甲○○具
  狀聲明承受訴訟，於法有據，應予准許，合先敘明。
二按「本法於左列各業適用之：一、‧‧‧。八、其他經中央主管機關指定之事業。
  依前項第八款指定時，得就事業之部分工作場所或工作者指定適用。本法至遲於八
  十七年底以前，適用於一切勞雇關係。但其適用確有窒礙難行者，不在此限。」「
  本法施行後，雇主應按月提撥勞工退休準備金，專戶存儲，並不得作為讓與、扣押
  、抵銷或擔保。其提撥率，由中央主管機關擬訂，報請行政院核定之。‧‧‧雇主
  所提撥勞工退休準備金，應由勞工與雇主共同組織委員會監督之。委員會中勞工代
  表人數不得少於三分之二。」「有左列行為之一者，處二千元以上二萬元以下罰鍰
  ：一、違反‧‧‧第五十六條第一項‧‧‧規定者。」分別為勞動基準法第三條第
  一項第八款、第二項、第三項、第五十六條第一項、第三項、第七十九條第一款所
  明定。又「勞工退休準備金，應以各該事業單位勞工退休準備金監督委員會名義專
  戶存儲於指定之金融機構，支用時，應經勞工退休準備金監督委員會查核後，由雇
  主會同勞工退休準備金監督委員會主任委員及副主任委員簽署為之。」亦為勞工退
  休準備金提撥及管理辦法第六條第一項所規定。另「本基金之收支、保管及運用，
  指定中央信託局辦理，其保管、運用，並得指定其他金融機構辦理；並由行政院勞
  工委員會、財政部及其他有關機關會同組設勞工退休基金監理委員會，負責審議、
  監督及考核，其組織規程另定之。」復為勞工退休基金收支保管及運用辦法第三條
  第一項規定。此外行政院勞工委員會八十三年五月十三日台八十三勞動三字第三○
  四三四號函釋亦載明：「雇主應按月提撥勞工退休準備金，專戶存儲，為勞動基準
  法第五十六條第一項所明定，又勞工退休準備金應以各該事業單位勞工退休準備金
  監督委員會名義專戶存儲於指定之金融機構，勞工退休準備金提撥及管理辦法第六
  條定有明文，所稱指定之金融機構，依勞工退休金收支保管及運用辦法第三條規定
  ，係指中央信託局，故事業單位提撥之勞工退休準備金，未專戶存儲於中央信託局
  係屬違反勞動基準法第五十六條第一項規定。」該函釋係勞動基準法之主管機關行
  政院勞工委員會基於職權所為補充性釋示，未逾法律範圍，自可適用。本件原告從
  事人身保險業，僱用勞工一千多人，八十八年九月十五日經被告所屬勞工局勞動檢
  查處實施勞動檢查時，發現原告未按月提撥勞工退休準備金專戶存儲，違反勞動基
  準法第五十六條第一項規定，並經當時會同檢查之原告職員即管理科科長吳偉華在
  台北市事業單位提撥勞工退休準備金檢查表簽認及勞動基準法罰鍰處分書等可稽，
  復為原告所不爭執，違規事實，洵堪認定。雖原告訴稱原告已依規定在中國信託商
  銀開立「中國人壽保險股份有限公司職工退休基金管理委員會」之專戶，按月提撥
  退休準備金，並無違誤等語。惟依首揭法條規定及函釋，雇主應按月提撥勞工退休
  準備金並專戶存儲於中央信託局，而原告所設立之「中國人壽保險股份有限公司職
  工退休基金管理委員會」之專戶既非為法所指定之金融機構，亦非行政院勞工委員
  會指定之其他金融機構之退休準備金專戶，兩者之法源依據、保障均不同，原告所
  訴，顯係對法令之誤解，洵不足採。被告據以科處新台幣六千元，認事用法，均無
  違誤，訴願決定予以維持，亦無不合，原告起訴意旨，非有理由，應予駁回，又本
  件經行準備程序及依卷內資料，事證已臻明確，爰不經言詞辯論之，併此敘明。
三據上論結，本件原告之訴為無理由，依行政訴訟法第二百三十六條、第九十八條第
  三項前段，判決如主文。
中　　　華　　　民　　　國　　九十一　　年　　　十　　　月　　二十三　　日
                       臺 北 高 等 行 政 法 院   第 一 庭
                                                   法  官  黃本仁
右為正本係照原本作成。
本件以訴訟事件所涉及之法律見解具有原則性者為限，始得於本判決送達後二十日內
向本院提出上訴狀並表明上訴理由，如已於本判決宣示後送達前提起上訴者，應於判
決送達後二十日內補具上訴理由（均按他造人數附繕本），且經最高行政法院許可後
方得上訴。
中　　　華　　　民　　　國　　九十一　　年　　　十　　　月　　二十四　　日
            　　　　　　　　　　　　　　    　     書記官  姚國華
